ACORDAO-COMPLETO-2527066

ACÓRDÃO 1616/2022 ATA 7/2022 - PRIMEIRA CÂMARA

VISTOS, relatados e discutidos estes autos de pedido de reexame interposto por André Luiz Arrais de Carvalho contra o Acórdão 12643/2018-TCU-Primeira Câmara; 
ACORDAM os Ministros do Tribunal de Contas da União, reunidos em sessão da Primeira Câmara, diante das razões expostas pelo Relator e com fundamento nos artigos 32, 33 e 48 da Lei 8.443/1992, em:
9.1. conhecer do recurso para, no mérito, negar-lhe provimento;
9.2. dar ciência da deliberação ao recorrente e demais interessados.

Pedido de reexame em representação

Primeira Câmara

Conselho Regional de Corretores de Imóveis 19ª Região (MT).

3. Interessados/Responsáveis/Recorrentes:
3.1. Interessados: Andre Luiz Arrais de Carvalho (XXX.545.071-XX); Benedito Padilha da Rosa Junior (XXX.141.291-XX); Deivissen Santana Benites de Oliveira (XXX.678.791-XX); Peterson Lauro Pimenta Cardozo (XXX.724.931-XX).
3.2. Responsável: Ruy Pinheiro de Araújo (XXX.777.221-XX).
3.3. Recorrente: Andre Luiz Arrais de Carvalho (XXX.545.071-XX).

13.1. Ministros presentes: Vital do Rêgo (na Presidência), Walton Alencar Rodrigues (Relator) e Jorge Oliveira.
13.2. Ministro-Substituto convocado: Augusto Sherman Cavalcanti.

ACORDAO-COMPLETO-2551722

Acórdão de Relação 5966/2022 - Primeira Câmara

Acórdão de Relação

RUY PINHEIRO DE ARAUJO

WALTON ALENCAR RODRIGUES

Ministro-Substituto Weder de Oliveira.

Adoto, como relatório, instrução elaborada por auditor da Secretaria de Recursos, seguida pelo pronunciamento do titular da unidade técnica:
INTRODUÇÃO
1.	Trata-se de pedido de reexame interposto por André Luiz Arrais de Carvalho (peças 161-184 e 240-278) contra o Acórdão 12643/2018-TCU-Primeira Câmara (peça 65) , relatado pelo Ministro Weder de Oliveira, mantido pelos Acórdão 3831/2020-TCU-Primeira Câmara (julgamento do pedido de reexame interposto por Ruy Pinheiro de Araújo - peça 117) e 9.035/2020-TCU-Primeira Câmara (julgamento de embargos de declaração interposto pelo mesmo responsável - peça 185) , ambos da relatoria do Ministro Walton Alencar Rodrigues. 
1.1. 	A deliberação recorrida apresenta o seguinte teor (itens assinados em negrito representam a concessão de efeito suspensivo recursal) : 
 (...) 
9.1. conhecer da presente representação, satisfeitos os requisitos de admissibilidade previstos nos arts. 235 e 237 do RI/TCU, para, no mérito, considerá-la procedente;
9.2. relativamente à audiência promovida por meio do ofício 1249/2017-TCU-Secex-MT, considerar revel, para todos os efeitos, o Sr. Ruy Pinheiro de Araújo, com fundamento no art. 12, § 3º, da Lei 8.443/1992;
9.3. rejeitar as razões de justificativa apresentadas pelo Sr. Ruy Pinheiro de Araújo em resposta à audiência realizada mediante o ofício 1266/2016-TCU-Secex-MT;
9.4. aplicar ao Sr. Ruy Pinheiro de Araújo, com fundamento no art. 58, II e IV, da Lei 8.443/1992, multa no valor de R$ 20.000,00 (vinte mil reais) , fixando o prazo de 15 (quinze) dias, a contar da notificação, para que comprove, perante este Tribunal (art. 214, III, "a", do RI/TCU) , o recolhimento da dívida aos cofres do Tesouro Nacional, atualizada monetariamente desde a data do presente acórdão até a do efetivo recolhimento, se for paga após o vencimento, na forma da legislação em vigor;
9.5. autorizar, desde logo, nos termos do art. 28, II, da Lei 8.443/1992, a cobrança judicial da dívida, caso não atendidas as notificações;
9.6. determinar ao Conselho Regional de Corretores de Imóveis 19ª Região (MT) que:
9.6.1. adote, no prazo de 120 (cento e vinte) dias a contar da ciência desta deliberação, as medidas administrativas que se fizerem necessárias para a anulação do processo seletivo 1/2013 e, por consequência, dos contratos de trabalho dele decorrentes, devido à ausência de publicidade do respectivo edital, em afronta ao princípio da publicidade inscrito no art. 37, caput e II, da Constituição Federal, no art. 2º, parágrafo único, V, da Lei 9.784/1999 e no art. 5º, III, do Decreto 4.520/2002;
9.6.2. informe a este Tribunal, no prazo mencionado no subitem anterior, as medidas adotadas para dar cumprimento à determinação, sob pena de aplicação de multa ao responsável omisso, nos termos do art. 58, IV, da Lei 8.443/1992;
9.7. dar ciência ao Conselho Regional de Corretores de Imóveis 19ª Região (MT) sobre as seguintes falhas, para que sejam adotadas medidas internas com vistas à prevenção de ocorrência de outras semelhantes:
9.7.1. realização de concurso público para provimento de seus cargos efetivos sem comprovação de que foram asseguradas a isonomia entre os interessados, a impessoalidade, a transparência e a publicidade dos procedimentos, em desatendimento aos termos do disposto no art. 37, caput e II, da Constituição Federal;
9.7.2. ausência de providências para a devida guarda da documentação comprobatória da realização do certame, com vistas a possibilitar que os órgãos de controle analisassem a regularidade dos atos pertinentes, consoante art. 19 da Instrução Normativa TCU 49/2005;
9.8. encaminhar cópia integral dos autos ao Ministério Público Federal, para eventual subsídio no seguimento do inquérito civil público 1.20.000.000774/2016-15 e demais providências que entender cabíveis;
9.9. dar ciência desta deliberação ao Conselho Regional de Corretores de Imóveis 19ª Região (MT) e aos Srs. Ruy Pinheiro de Araújo, Deivissen Santana Benites de Oliveira, André Luiz Arrais de Carvalho, Benedito Padilha da Rosa Junior e Peterson Lauro Pimenta Cardozo;
9.10. encerrar o processo e arquivar os autos. 
HISTÓRICO
2.	A Secretaria de Controle Externo em Mato Grosso (Secex-MT) , a partir de levantamento de informações (peças 1-10) , realizou inspeção com o objetivo de obter a documentação que subsidiou a realização do certame, realizado em 2013, para o provimento de cargos de agentes de fiscalização, bem como da situação atual e eventuais medidas adotadas no âmbito do contrato com a empresa Arquivoteca para a guarda dos documentos do Conselho Regional de Corretores de Imóveis 19ª Região (MT) , Portaria de Fiscalização 1.140/2016 (peça 16) . 
2.1.	Foram levantados diversos elementos de prova que subsidiaram a proposta lançada por aquela unidade técnica (peças 17-23 e 25-26) no sentido de que a representação fosse conhecida e efetuada a audiência do responsável, Ruy Pinheiro de Araújo, ex-presidente do Conselho Regional de Corretores de Imóveis da 19ª Região, pela seguinte conduta (peças 27-29) :
 (...) falta de ampla publicidade do edital nº 1 de 16 de janeiro de 2013, realizado pelo Creci-MT para contratação de agentes de fiscalização e participação como examinador da prova prática, mesmo tendo vínculo hierárquico profissional anterior ao certame com dois dos candidatos, comprometendo, assim, o cumprimento do princípio constitucional da impessoalidade na realização do processo seletivo em questão, condutas que afrontaram os parâmetros dispostos no artigo 37, inciso II, da CRFB, bem como a Súmula 277 do TCU; ausência de guarda e de conservação dos documentos referentes ao mencionado certame, dentro do prazo de dez anos, contados da data de recebimento ou de aplicação dos recursos federais, nos termos firmado no item 9.2.3 do Acórdão 78/2008-TCU-Plenário, prolatado em sede de Consulta por esta Corte de Contas. 
2.2.	O relator a quo deste processo, Ministro-Substituto Weder de Oliveira, dissentiu, em parte, daquele encaminhamento propondo que fosse realizada, também, a oitiva dos terceiros interessados, Deivissen Santana Benites de Oliveira, André Luiz Arrais de Carvalho, Benedito Padilha da Rosa Junior e Peterson Lauro Pimenta Cardozo (peça 30) .
2.3.	Enviados os ofícios de notificação (peças 32-36) e analisadas todas as respostas (peças 43, 45, 49 e 50 e 51) , a Secex-MT emitiu seu pronunciamento às peças 52-54, rejeitando as razões de justificativa apresentadas por Ruy Araújo e as manifestações apresentadas pelos terceiros interessados. No entanto, o relator entendeu que os autos deveriam ser saneados (com objetivo de dirimir dúvidas quanto à própria realização do concurso público e de se conhecer a atual situação quanto às contratações decorrentes do Processo Seletivo 1/2013) complementando-se a audiência daquele gestor e realizando diligência (peça 55) .
2.4.	Em resposta à diligência, sobreveio aos autos a documentação inserta na peça 60. Consigne-se que o gestor não encaminhou razões de justificativa para a imputação complementar a ele atribuída.  Dessa forma, a unidade técnica de origem propôs, no que pertine à presente análise, a adoção das medidas administrativas para a anulação do Processo Seletivo 1/2013.
2.5.	Em 9/10/2018, foi prolatado o Acórdão 12643/2018-TCU-Primeira Câmara, nos termos subscritos no subitem 1.1 deste Exame. Posteriormente, Ruy Araújo interpôs, sucessivamente, recursos de pedido de reexame (peça 87) , conhecido e não provido, em 31/3/2020 (Acórdão 3831/2020-TCU-Primeira Câmara - peça 117) , e de embargos de declaração (peças 148 e 149) , conhecido e rejeitado, em 25/8/2020 (Acórdão 9035/2020-TCU-Primeira Câmara - peça 185) . 
2.5.	Irresignado com aqueles julgados, o terceiro interessado, ora recorrente, interpõe pedido de reexame o qual se passa à análise.
ADMISSIBILIDADE 
3.	O exame de admissibilidade desta Secretaria (peça 217) propôs o conhecimento do recurso e a concessão de efeito suspensivo aos itens 9.1, 9.6 e 9.6.1 do acórdão recorrido. Por meio de despacho (peça 218) , aquele exame foi ratificado pelo relator do recurso, Ministro Walton Alencar Rodrigues.
3.1.	Em que pese a proposta inicial pelo conhecimento deste recurso, verifica-se que não houve prejuízo quanto à contagem de prazo inicial para interposição do pedido de reexame. Com efeito: 
	a) o recorrente constituiu o Advogado Ivo Ferreira da Silva, conforme procuração à peça 47, cujo instrumento consta o seu endereço profissional na Rua Manoel Ferreira de Mendonça n. 84, bairro Bandeirantes, Cuiabá-MT;
	b) a notificação dele, quanto ao acórdão recorrido, foi efetuada mediante Ofício 1068/2018-TCU/SECEX-MT, de 16/10/2018, onde foi assinalado o mesmo endereço constante na mencionada procuração (peça 73) ;
	c) ao contrário do que consta no Serviço de Admissibilidade desta Secretaria (peça 217, p. 1, item 2.2) , de que não consta nos autos a data em que o recorrente foi notificado acerca do acórdão recorrido, consta à peça 80, o comprovante de aviso de recebimento, indicando que houve a regular notificação do recorrente, na pessoa de seu advogado, em 25/10/2018;
	d) dessa forma, exauriu-se o prazo recursal para interposição do pedido de reexame e, por se tratar de norma de ordem pública, a admissibilidade pode ser revista em nova oportunidade pelo próprio relator ou pelo colegiado, na ocasião de julgamento deste recurso; e
	e)  não foram apresentados no recurso documentos que possam ser classificados como fatos novos pois, mesmo em tese, não teriam o condão de alterar o resultado do julgado, ressaltando-se, ademais, que a presença de tais documentos não enquadraria o recurso na hipótese de conhecimento descrita no art. 285, § 2º, c/c art. 286, do RI/TCU, vez que o recurso foi interposto após o lapso temporal de 180 dias previsto nos citados dispositivos.
MÉRITO
4.	Delimitação
4.1.	Constitui objeto do presente exame analisar:
a) preliminarmente, se, quanto à determinação para anulação do processo seletivo, incidiu o instituto da prescrição;
b)  no mérito:
b.1) se os fundamentos trazidos aos autos em sede de embargos de declaração, anteriormente interpostos, tem o condão de reformar o acórdão recorrido, ou, no mesmo sentido, os documentos complementares juntados, posteriormente, à interposição da peça recursal; e
b.2) se é aplicável ao presente caso concreto a teoria do fato consumado.
5.	[Preliminar] - Prescrição
5.1.	O recorrente requer que seja reconhecida a incidência da prescrição administrativa (peça 161, p. 5) , destacando que:
 (...) 
Pela própria lei da natureza existe um prazo hábil para a revisão de atos praticados. O instituto da prescrição foi criado como forma de possibilitar a sociedade certa estabilidade nas relações das pessoas entre elas ou delas com o poder público. Não existindo prerrogativa do ente de direito público, que em nome do próprio interesse público é obrigado em respeitar a estabilidade das suas relações com terceiros.
A eternização da determinada situação de fato é suficiente para consolidá-la no mundo jurídico.
Subsistindo, assim, o interesse público como fator imperioso na manutenção da estabilidade da relação com o Estado.
Análise:
5.2.	Não assiste razão ao recorrente.
5.3.	Há que se mencionar que o contorno da discussão não envolve julgamento de contas, imputação de débito ou aplicação de pena por parte deste Tribunal, mas questões referentes à validade de atos administrativos, em especial, os pressupostos de legalidade do Processo Seletivo 1/2013. 
5.4.	Quanto à aplicabilidade do instituto da prescrição administrativa, entende-se cabível, por analogia, a adoção do prazo prescricional quinquenário, nos termos do que dispõe a Lei 9.873/1999. Neste contexto, já há considerações sobre aquele tema no âmbito desta Serur ocasião em que, por economia processual, se faz a juntada de documento específico à peça 279.
5.4.1.	Naquela ocasião, foram fundamentadas as seguintes premissas que serão consideradas no presente exame:
	a) ao julgar o RE 636.886, o STF conferiu nova interpretação ao art. 37, § 5º, da Constituição Federal, fixando a tese de que "é prescritível a pretensão de ressarcimento ao erário fundada em decisão de Tribunal de Contas";
	b) as pretensões punitiva e de ressarcimento devem observar o mesmo regime na atividade de controle externo, dado o objetivo comum da prescrição, de fixar prazo para o Tribunal de Contas agir, caracterizar o ilícito, identificar seu autor, dimensionar as consequências da conduta e impor as consequências legais, independentemente de tais consequências terem natureza punitiva ou ressarcitória; e
	c) até que sobrevenha norma específica, entende-se que a prescrição das pretensões punitiva e de ressarcimento, no processo de controle externo, deve observar o regime Lei 9.873/1999, na linha dos recentes pronunciamentos do STF a respeito.
5.4.2.	Com essas explicações adicionais, se passa à análise da prescrição no caso em exame considerando o contexto das premissas indicadas anteriormente. 
5.4.2.1.	O artigo 1º da Lei 9.873/1999 estabelece que "Prescreve em cinco anos a ação punitiva da Administração Pública Federal, direta e indireta, no exercício do poder de polícia, objetivando apurar infração à legislação em vigor, contados da data da prática do ato ou, no caso de infração permanente ou continuada, do dia em que tiver cessado". 
5.4.2.2.	De pronto, se verifica que a infração em discussão é de natureza permanente ou continuada haja vista que não foi apresentada cópia do Diário Oficial onde conste a publicação do extrato do edital referente ao Processo Seletivo 1/2013. Dito isso, consta, em 13/2/2019, resposta do conselho em que se posiciona pelo não tomada de providências em face de efeito suspensivo recursal (peça 106) . Posteriormente, em 26/1/2021, foi juntado aos autos notícia sobre o cumprimento do acórdão recorrido (peça 233) , de sorte que esta data deve ser considerada como sendo o prazo a quo para contagem de eventual decurso de prazo prescricional. Assim, não se verifica, por óbvio, transcurso de interregno de tempo superior a cinco anos até a data da presente instrução. 
5.4.2.3.	Em hipótese subsidiária, deve ser considerado o prazo a quo, para início do prazo prescricional, o dia de 4/7/2016, ocasião em que a Secex-MT levantou os primeiros indícios de irregularidades no processo seletivo em questão (peça 1) . Incidem os prazos interruptivos prescricionais dispostos nos incisos I, II e III do art. 2º da Lei 9.873/1999 (redação dada pela Lei 11.941/2009) os quais estabelecem que: " (...) Interrompe-se a prescrição da ação punitiva: I - pela notificação ou citação do indiciado ou acusado, inclusive por meio de edital; II - por qualquer ato inequívoco, que importa a apuração do fato; III - pela decisão condenatória recorrível".
5.4.2.4. 	Conforme tabela abaixo, foi apurada a ocorrência de três atos interruptivos prescricionais:
	Data/Ocorrência
	Fundamento legal da interrupção do prazo prescricional
	Localização nos autos

	1 - Diligência, em 27/9/2016 
	Inciso II do art. 2º da Lei 9.873/1999
	peça 14

	2 - Diligência, em 20/10/2016 
	Inciso II do art. 2º da Lei 9.873/1999
	peças 24 e 25

	3 - Notificação do recorrente, em 12/12/2016
	Inciso I do art. 2º da Lei 9.873/1999
	peça 34 e 38

	4 - Diligência, em 6/12/2017
	Inciso II do art. 2º da Lei 9.873/1999
	peças 58 e 59

	5 - Decisão condenatória recorrível, em 9/10/2018
	Inciso III do art. 2º da Lei 9.873/1999
	peça 65

	6 - Decisão condenatória recorrível, em 25/8/2020
	Inciso III do art. 2º da Lei 9.873/1999
	peça 185

5.4.2.5.	Da análise sobre as ocorrências acima listadas, conclui-se que:
	a) não se verificou nenhum interregno de tempo superior a cinco anos entre cada uma das sucessivas ocorrências; e
	b) também não se verifica o exaurimento de prazo quinquenal entre a última ocorrência (item 6 da tabela) e a data da presente instrução.	
5.4.2.6.	Ademais, há que se assinalar que os demais incidentes processuais verificados nestes autos se traduzem como de mero expediente, de verificação de fatos ou de pareceres opinativos, não interrompendo o prazo prescricional. Sobre esse tema, transcreve-se excerto publicado na Revista de Doutrina do Tribunal Regional Federal da 4ª Região, "Prescrição Administrativa na Lei 9.873, de 23.11.99: entre simplicidade normativa e complexidade interpretativa", de autoria de Marcelo Madureira Prates (link eletrônico: https://revistadoutrina.trf4.jus.br/index.htm?https://revistadoutrina.trf4.jus.br/artigos/edicao010/marcelo_prates.htm) , verbis:
 (...) 
Passando do gênero à espécie, releva determinar, ainda que de forma meramente exemplificativa, o que pode e o que não pode ser considerado ato inequívoco de apuração (inciso II do art. 2º da Lei 9.873/99) , diante da equivocidade da expressão (19) . No plano abstrato, ficou definido que ato inequívoco que importe apuração do fato diz respeito à reunião de elementos mínimos de convicção para a caracterização de um ilícito (materialidade do fato + autoria) . É dizer, são atos de apuração do fato ilícito todos os atos que a autoridade administrativa pratique visando à coleta de elementos indiciários sobre a materialidade do fato e a sua autoria, ou ainda, todos os atos investigativos.
Com base nesse quadro abstrato, julgamos que não são atos inequívocos de apuração, exatamente por não envolveram investigação alguma de fatos, os atos de impulso processual, como a circulação dos autos pelas diversas áreas técnicas da Administração envolvidas no processo, ainda que sejam emitidas manifestações ou despachos, nem tampouco os pareceres, meros atos opinativos que analisam fatos e sugerem providências, nem ainda a abertura do processo administrativo punitivo, pois ele só é aberto depois que se sabe, geralmente por indícios, qual é o fato ilícito praticado e quem é o responsável pela sua prática, isto é, o ato de apuração é antecedente necessário do ato de abertura do processo administrativo.
Entre parênteses, note-se outra vez mais que os atos inequívocos de apuração não podem ser confundidos com o despacho previsto no § 1º do art. 1º da Lei 9.873/99, pois existirão atos que não servirão para interromper o prazo prescricional qüinqüenal por não envolverem apuração do fato, mas que serão aptos a interromper o prazo trienal conducente à paralisação fatal do processo administrativo por configurarem despacho.
De outro modo, são, sim, atos inequívocos de apuração a investigação de irregularidades realizada pela autoridade administrativa no exercício do seu poder fiscalizador ainda que de forma indireta (p. ex., por meio de verificação remota de dados regularmente enviados pelo administrado) , a remessa de correspondências ao suposto infrator pedindo esclarecimentos sobre fatos - desde que comprovadamente recebidas por ele e ainda que sem resposta - e as correspondências dirigidas a terceiros e por eles recebidas visando a confirmar a existência ou a natureza de fatos supostamente irregulares praticados por outra pessoa.
Importante, mormente no que toca à fiscalização indireta exercida por muitas autoridades administrativas, é que os atos de apuração praticados estejam materializados em algum documento que seja apto a comprovar a data em que foram realizados, pois sem uma data precisa não se pode fixar quando a prescrição foi interrompida. Aliás, é esse o único sentido que conseguimos retirar do qualificador inequívoco presente no inciso II do art. 2º da Lei 9.873/99. 
5.4.2.7.	Quanto à eventual incidência da prescrição intercorrente, nos termos do § 1º do art. 1º da Lei 9.873/1999 ("Incide a prescrição no procedimento administrativo paralisado por mais de três anos, pendente de julgamento ou despacho, cujos autos serão arquivados de ofício ou mediante requerimento da parte interessada, sem prejuízo da apuração da responsabilidade funcional decorrente da paralisação, se for o caso") , não se verifica nos autos a sua paralisação processual por interregno de tempo superior a três anos.
5.5.	Assim sendo, conforme requerido pelo recorrente, não há razões para que incida, em seu favor, o instituto da prescrição administrativa.
6.	[Mérito] - Reanálise dos embargos de declaração anteriormente interpostos e de nova documentação complementar
6.1.	O recorrente requer que seja apreciada a documentação inserida na peça 149 como prova apta a sanear a irregularidade, referente à ausência de publicidade, que fundamenta o acórdão recorrido (peça 161, p. 3) e junta aos autos as peças 240-278.
Análise:
6.2.	Não assiste razão ao recorrente.
6.3.	De início, entende-se que houve a ocorrência de preclusão lógica quanto à materialidade das informações contidas na peça 149, bem como de preclusão consumativa quanto aos novos documentos juntados pelo recorrente. Com efeito:
6.3.1.	Em relação à peça 149:
6.3.1.1.	Exauriu-se o exame de seu mérito, conforme os apontamentos inseridos no voto condutor do Acórdão 9035/2020-TCU-Primeira Câmara, ou seja, de que a notícia de publicidade do Processo de Seleção 1/2013, limitada ao próprio site do conselho, é insuficiente para sanar a irregularidade referente à falta de publicidade do processo seletivo em questão, permanecendo a omissão da publicação daquele ato em outros meios de comunicação, nos seguintes termos:  
 (...) 
Trata-se de embargos de declaração opostos por Ruy Pinheiro de Araújo em face do Acórdão 3831/2020-TCU-Primeira Câmara, que negou provimento a pedido de reexame interposto contra o Acórdão 12643/2018-TCU-Primeira Câmara.
O Tribunal determinou ao Conselho Regional de Corretores de Imóveis 19ª Região (MT) que adotasse as medidas administrativas para anulação do processo seletivo 1/2013, em razão de ter sido realizado sem observância do princípio da publicidade. Também aplicou ao responsável a multa prevista no artigo 58 da Lei 8.443/1992.
O embargante alega omissão relativa à publicação do certame no sítio eletrônico da entidade e anexa documentos que, na sua visão, comprovam a adoção de tal providência.
Conheço dos embargos por preencherem os requisitos atinentes à espécie.
Quanto ao mérito, não procede a omissão alegada.
Tanto o Acórdão 12643/2018-TCU-Primeira Câmara como o Acórdão 3831/2020-TCU-Primeira Câmara deram notícias da suposta publicação do concurso no sítio eletrônico do Conselho e deixaram assente a necessidade de publicação no Diário Oficial da União e em jornais de grande circulação, ainda que de forma resumida, nos termos previstos no artigo 37, caput e II, da Constituição Federal, no art. 2º, parágrafo único, V, da Lei 9.784/1999 e no art. 5º, III, do Decreto 4.520/2002.
O Tribunal verificou, ainda, ausência de anúncios relativos ao certame em sítios especializados em concursos e relacionados à área de atuação do Creci/MT.
Feitas essas considerações, rejeito os embargos opostos por Ruy Pinheiro de Araújo e voto para que o Tribunal adote o acórdão que submeto à apreciação do Colegiado. [grifos]
6.3.1.2.	A pretensão do recorrente é, de forma expressa e repetitiva, arguir matéria afeta à estreita via do recurso de embargos de declaração, aproveitando-se de peça recursal manejada por outro responsável e que este Tribunal, como acima mencionado, já exauriu sua prestação na qualidade de órgão de controle. 
6.3.1.3.	Na qualidade de parte interessada, o recorrente poderia ter manejado os declaratórios quando da prolação dos Acórdão 12643/2018-TCU-Primeira Câmara, 3.831/2020-TCU-Primeira Câmara ou 9.035/2020-TCU-Primeira Câmara. Nestas condições específicas, em que pese o conhecimento do presente pedido de reexame, entende-se que restam reunidas as condições processuais para se reconhecer a incidência de preclusão lógica quanto à análise da peça em questão, sob pena de eternização de discussão de matérias já decididas no âmbito deste processo.
6.3.1.4.	Caso assim não se entenda, há que se acrescentar aos fundamentos do Acórdão 9035/2020-TCU-Primeira Câmara que, quanto ao mérito da peça 149:
	a) trata-se de mera declaração de terceiro, com prints de telas sem a efetiva comprovação de hospedagem de site, na forma e tempo devidos, desacompanhado do contrato efetuado com a empresa declarante e da documentação de requisição por parte do conselho. Quando muito, a declaração indica que a notícia do processo seletivo se limitou à publicação no próprio site da entidade o que confirma a irregularidade em discussão; e
b) é público e notório que, diversos serviços privados de publicidade de concursos públicos, desde o início dos anos 2000 se utilizavam, e ainda se utilizam, de expressões-chave, tais como: "concurso público", "seleção pública", "processo seletivo", "seleção de candidatos", "contratação para cargos públicos", "seleção para cargos públicos". "processo simplificado", "seleção simplificada", dentre outras, para realizar pesquisas no Diário Oficial da União, dos Estados, do Distrito Federal e dos Municípios, para levantar os certames para seleção de pessoal destes entes públicos e informar ao seu público interessado em seus próprios sites particulares ou fornecê-los a terceiros; e
c) a peça 149 não contém, em nenhum momento, declaração de que o conselho publicou a sua seleção de pessoal no DOU, somando, mais um indício de que o princípio da publicidade restou infringido de forma absoluta. Mesmo apontamento em relação a qualquer outro documento juntado aos autos.
6.3.2.	Já em relação ao conteúdo das peças 240-278, há que se assinalar que:
6.3.2.1.	Foram juntados posteriormente à interposição da presente peça processual devendo ser a eles aplicados a incidência do instituto da preclusão consumativa, nos termos do que já foi decidido nos seguintes julgamentos, extraídos da base de "Jurisprudência Selecionada" deste Tribunal:
	a) Acórdão 7364/2014-TCU-Segunda Câmara (relatoria do Ministro Aroldo Cedraz) :
Por força da preclusão consumativa, que se operou com a interposição de pedido de reexame, não há amparo jurídico para a juntada de novos elementos relacionados a esta fase recursal. Admite-se tão somente memoriais;
	b) Acórdão 2928/2016-TCU-Plenário (relatoria do Ministro José Múcio Monteiro) :
Não é possível a juntada de novos elementos após a interposição do recurso, diante da preclusão consumativa. 
6.3.2.2.	Subsidiariamente, caso não reconhecida a preclusão consumativa, a multiplicidade de documentos juntados pelo recorrente não foi devidamente correlacionada aos argumentos recursais e se afiguram como um amontoado de documentos, devendo ser aplicado o mesmo encaminhamento adotado no âmbito do Acórdão 8014/2020-TCU-Segunda Câmara (relatoria do Ministro Augusto Nardes) , verbis:
 (...) 
Em relação à extensa documentação trazida no recurso, de forma desorganizada, é importante destacar que as prestações de contas apresentadas ou documentos que comprovam dispêndios devem espelhar a correta aplicação dos recursos públicos.
Um amontoado de documentos juntados sem ordenação lógica, sem explicitação e justificação nas razões recursais, e, ainda, sem correlação com as saídas dos recursos dos cofres públicos (constatadas pelos cheques emitidos) não pode ser acolhido como prestação de contas ou mesmo como elementos hábeis a comprovar a aplicação dos recursos. Não é outro o entendimento deste Tribunal expressos nos votos dos Acórdão 1322/2007-TCU-Plenário, 682/2008 - 1ª Câmara e 27/2004 - 2ª Câmara.
Cabe ao recorrente a impugnação de fato e direito de forma especificada e a exposição individualizada dos eventos tidos por irregulares pelo Tribunal, bem como das provas em sentido contrário. Há que se ter impugnação direta aos fundamentos de fato e direito do acórdão, com a demonstração das evidências que afastariam as conclusões obtidas.
Em outras palavras, os recursos no TCU devem impugnar os fundamentos (fatos e direito) da decisão recorrida, trazendo as razões e as provas referenciadas, pelas quais entende o recorrente que a mesma merece ser reformada, sob pena de inépcia da peça recursal e não se ter o que examinar.
É obrigação do recorrente a demonstração da efetiva desconstituição, ressalta-se, com a descrição e correlação da evidência à irregularidade, somente assim seria possível reforma do julgado.
6.4.	Por fim, persiste a inexistência de quaisquer novas provas de que a publicidade do processo de seleção em discussão foi além de sua publicação no site oficial do conselho e, principalmente, no Diário Oficial da União.
7.	[Mérito] - Aplicabilidade da "Teoria do Fato Consumado"
7.1.	Por fim, o recorrente requer que seja aplicado o princípio do fato consumado administrativo, com base em diversos entendimentos jurisprudenciais (peça 161, p. 4-6) , fazendo juntar dezenas de peças a sua peça recursal, no qual assevera a demonstração de desempenho escorreito, pautado na ética e na boa-fé, ao longo de sete anos de trabalho como fiscal perante o Conselho Regional de Corretores de Imóveis 19ª Região (MT) , conforme peças 162-184. 
Análise:
7.2.	Não assiste razão ao recorrente.
7.3.	De início, cumpre salientar que a teoria do fato consumado, TFC, aplica-se " (...) apenas em situações excepcionalíssimas", conforme expressamente mencionado pelo próprio recorrente em suas razões ao mencionar o que foi decidido no RMS 34.189 (peça 161, p. 4, primeiro parágrafo) . 
7.4.	Não é o que se verifica no caso em discussão haja vista que a Administração Pública, por meio deste Tribunal, atuou em 4/7/2016 (peça 1) adotando os procedimentos iniciais em face da irregularidade em discussão (vide item 2.1 deste Exame) , em especial, a infringência ao princípio da publicidade quando da realização do Processo Seletivo 1/2013 por parte do Creci-MT 19ª Região.
7.5.	A notificação do recorrente sobre aquela irregularidade, tornando controversa a matéria, se deu em dezembro de 2016 (item 3 da tabela lançada no subitem 5.4.2.4 deste Exame) , portanto, um interregno de tempo inferior a quatro anos. 
7.6.	Assim, não se verifica inércia da administração ou que a situação de irregularidade vivenciada pelo recorrente, no exercício de seu cargo junto ao Creci-MT, era por ele desconhecida aspectos tais que vão contra a aplicabilidade da teoria em discussão.
7.7.	O site jurídico "Migalhas" reuniu a jurisprudência do Superior Tribunal de Justiça sobre a "Teoria do Fato Consumado" e nas hipóteses aplicáveis ao presente caso concreto não se verifica a sua aplicabilidade. No texto, abaixo transcrito, destacam-se marcos temporais (decursos de prazos, superiores a 10 ou 15 anos) , caso em que há contrariedade à lei e situação em que a sobredita teoria não pode ser aplicada, quando foi julgado matéria de concurso público, em que se verificou, também, infringência ao princípio isonômico (https://www.migalhas.com.br/quentes/187354/stj-reune-jurisprudencia-sobre-teoria-do-fato-consumado) , verbis:
 (...) 
A teoria do fato consumado é bastante invocada pelas partes, ou trazida nas teses dos julgados que chegam ao STJ, para que os ministros decidam, de maneira definitiva, no âmbito infraconstitucional, sobre a sua aplicação.
Os magistrados do STJ possuem um pensamento já consolidado a respeito do tema e afirmam que "a teoria aplica-se apenas em situações excepcionalíssimas, nas quais a inércia da administração ou a morosidade do Judiciário deram ensejo a que situações precárias se consolidassem pelo decurso do tempo", conforme explica o ministro Castro Meira no RMS 34.189.
Entretanto, a teoria "visa preservar não só interesses jurídicos, mas interesses sociais já consolidados, não se aplicando, contudo, em hipóteses contrárias à lei, principalmente quando amparadas em provimento judicial de natureza precária" - conforme destacou a ministra Eliana Calmon no REsp 1.189.485.
 (...) 
Este conteúdo pode ser compartilhado na íntegra desde que, obrigatoriamente, seja citado o link: https://www.migalhas.com.br/quentes/187354/stj-reune-jurisprudencia-sobre-teoria-do-fato-consumado
Longo lapso temporal
Em um caso julgado recentemente pela 1ª seção do STJ, órgão fracionário formado pelos ministros da 1ª e da 2ª turma, os ministros aplicaram a teoria ao caso de uma auditora fiscal do trabalho que teve sua nomeação tornada sem efeito pelo ministro do Trabalho, após 15 anos de serviço (MS 15.473) .
A servidora pública, após obter êxito no concurso de provas e títulos, chegou à fase posterior do certame por meio de medida liminar. Entretanto, quando o TRF da 2ª região apreciou o mérito do mandado de segurança, a tutela foi revertida. De acordo com o relator, o caso ficou inerte ao longo dos anos e somente foi trazido ao cumprimento pela administração quando transcorridos mais de 15 anos dos atos de nomeação, posse e exercício por parte da servidora.
Segundo o ministro Humberto Martins, a 1ª seção já apreciou outros casos de servidores na mesma situação, e acordou que seria necessária a atenção aos princípios da ampla defesa e do contraditório no âmbito dos processos administrativos que ensejam restrição de direito.
E nesse caso, o entendimento do colegiado foi o de conceder a segurança de forma integral, "excepcionalmente, em atenção ao longo lapso temporal envolvido, além de ponderar que a negativa da ordem ensejaria mais danos ao servidor e à administração pública do que sua concessão", declarou Martins.
 (...) 
Peculiaridades fáticas
No julgamento do REsp 1.223.220, o caso foi de um candidato reprovado no teste físico do concurso para delegado da Polícia Federal, mantido no certame por força de liminar e em exercício no cargo havia mais de dez anos.
Ao julgar a questão, o TRF da 2ª região entendeu que o Judiciário não pode dispensar candidatos de realizar testes previstos em edital para o ingresso em cargos públicos, sob pena de "conferir tratamento desigual e anti-isonômico entre candidatos e afrontar o princípio da separação dos poderes".
No recurso especial, o servidor alegou que a teoria do fato consumado deveria ser aplicada ao seu caso, pois diante da demora considerável na prestação jurisdicional, ele já havia atingido a estabilidade e sua situação já estava consolidada.
Mesmo com as alegações da União de que a jurisprudência do STJ não aplica a teoria do fato consumado nas hipóteses em que o candidato permanece no certame por força de decisão judicial concedida a título precário, para o relator do recurso, ministro Napoleão Nunes Maia Filho, em virtude das "peculiaridades fáticas" desse caso, o entendimento deveria ser "flexibilizado".
De acordo com o ministro, que compõe a 1ª turma, não é recomendável, do ponto de vista do interesse público, "que uma pessoa que já se encontra trabalhando desde 2001, sem que haja qualquer indício de que exerça seu trabalho de maneira insatisfatória, seja abruptamente dali desalojada e sofra uma drástica modificação na sua situação profissional, econômica e moral, com consequências irreversíveis".
Segundo Maia Filho, nesse caso, o princípio da segurança jurídica deve ser respeitado, em contraste com a aplicação "pura e simples" do princípio da legalidade.
Situação contrária à lei
A teoria do fato consumado é aplicada pelos ministros da Corte de forma excepcional, quando observada uma situação consolidada no tempo. Todavia, conforme explica a ministra Eliana Calmon, deve-se ter o cuidado de não ser validada uma situação contrária à lei.
A posição fica bem explicitada no REsp 1.333.588, no qual um médico graduado pela Benemérita Universidade Autônoma de Puebla, México, requereu o reconhecimento de direito adquirido à revalidação automática do seu diploma no Brasil. Em 2004, por força de liminar, seu pedido foi concedido. Entretanto, a sentença proferida na ação julgou improcedente o pedido do médico, que apelou para o Tribunal Regional Federal da 4ª Região.
O TRF da 4ª região, apesar de reconhecer a necessidade de o médico se submeter ao processo de revalidação, embasou-se em um precedente isolado do STJ e o dispensou da exigência estabelecida pela lei 9.394, fundamentando a tese na aplicação da teoria do fato consumado. Por isso, a UFRGS - Universidade Federal do Rio Grande do Sul apresentou recurso no STJ contra o acórdão do TRF da 4ª região, defendendo a inaplicabilidade da teoria e invocando ofensa ao artigo 462 do CPC.
Segundo Eliana Calmon, a posição do STJ sobre o tema é no sentido de que "não se aplica a teoria do fato consumado em situações amparadas por medida de natureza precária, como liminar em antecipação do efeito de tutela, não havendo que se falar em situação consolidada pelo decurso do tempo".
Para a ministra, o médico deveria se submeter ao processo de revalidação de seu diploma estrangeiro "como qualquer interessado em situação análoga". Calmon garantiu que a concessão de antecipação de tutela, ainda mais aquela posteriormente reconhecida como ilegal, "não pode servir de justificativa para aplicação da teoria do fato consumado, sob pena de se chancelar situação contrária à lei".
Por isso, o entendimento unânime da 2ª turma, da qual faz parte a ministra, foi o de considerar descabido falar em direito adquirido no caso. O colegiado também entendeu que o simples decurso de tempo, desde a concessão da medida precária, não caracterizou uma hipótese válida de aplicação da teoria.
Inaplicabilidade
De acordo com o ministro Humberto Martins, é pacífico no STJ o entendimento de que a aplicação da teoria do fato consumado em matéria de concurso público requer o cumprimento dos requisitos legalmente estabelecidos.
A posição foi defendida no julgamento do REsp 1.263.232, no qual um candidato a concurso para oficial bombeiro militar conseguiu, por meio de liminar, prosseguir nas demais fases do certame, mesmo tendo sido reprovado no teste de aptidão física.
O candidato concluiu todas as demais fases do certame, inclusive o Curso de Formação de Oficiais. Porém, para os demais ministros que compõem a 2ª turma, em razão do princípio da isonomia, não haveria como reconhecer ao candidato uma "segunda chance" (de novo teste físico) sem que o mesmo tratamento tenha sido reconhecido aos demais candidatos.
7.8	Importa assinalar que a irregularidade em questão não se limita à mera infringência ao princípio da publicidade, mas ao descumprimento outros princípios a ele correlatos, quais sejam, isonomia, imparcialidade e eficiência nos termos assinalados no voto condutor do acórdão recorrido (peça 66, p. 9, item 45) . Ademais, o prejuízo se estende à coletividade e ao próprio interesse público posto que a situação alegada pelo recorrente não diz respeito a uma condição subjetiva excepcional dele, apta a reconhecer a aplicabilidade da teoria em discussão.
7.9.	As provas juntadas pelo recorrente, quanto ao seu exercício no cargo de fiscal perante o Creci-MT 19ª Região, não são aptas a atestar a aplicabilidade da teoria em discussão e nem em convalidar a nulidade absoluta que se verifica na irregularidade em tela, quando muito se caracterizam como elementos de defesa meramente indiretos. Ratificam-se os mesmos apontamentos lançados no voto condutor do acórdão recorrido referente à obrigatoriedade de realização de concurso público, ainda que de forma simplificada, com observância aos diversos princípios da Administração Pública (peça 66, p. 4-5) :
 (...) 
23. Nesse sentido, o Tribunal já deixou assentado que, a partir de 18/5/2001, data da publicação da decisão do Supremo Tribunal Federal prolatada na apreciação do mandado de segurança 21.797-9, é obrigatória a realização de concurso público, ainda que de forma simplificada, para a investidura em cargo ou emprego do quadro de entidades fiscalizadoras do exercício profissional, segundo critérios objetivos de seleção, de modo a assegurar a isonomia entre os interessados, a impessoalidade, a transparência e a publicidade dos procedimentos (Acórdão 910/2004-TCU-Plenário, 3009/2011-TCU-2ª Câmara e 4070/2013-TCU-2ª Câmara) .
 (...) 
29. Conforme bem apontado pela unidade instrutiva, não há comprovação de publicação do edital em meio que possibilitasse a ampla divulgação do certame e a garantia do atendimento aos princípios constitucionais pertinentes, em especial os princípios da publicidade e da impessoalidade, insculpidos no caput do art. 37 da Constituição Federal, que devem ser observados mesmo nos certames realizados de forma simplificada, conforme estabelecido na já mencionada Súmula 277 da nossa jurisprudência.
 7.10.	Por fim, em relação aos precedentes judiciais invocados pelo recorrente, nenhum deles guarda correlação de fato ou de direito para que seja aplicado ao presente caso concreto.
7.10.1.	AgRg no RMS 34.189 (relatoria do Ministro Castro Meira) , conforme ementa, não foi aplicada a TFC:
ADMINISTRATIVO. PROMOÇÃO AO POSTO DE CAPITÃO POR MEIO DE DECISÃO PRECÁRIA. SENTENÇA CONCESSIVA DA SEGURANÇA REFORMADA EM MENOS DE UM ANO POR ACÓRDÃO COM TRÂNSITO EM JULGADO. TEORIA DO FATO CONSUMADO. INAPLICABILIDADE À ESPÉCIE.
1. O recorrente impetrou o mandado de segurança contra ato tido como coator atribuído ao Governador do Estado de Goiás, por ter sido impedido de concorrer às promoções para o oficialato da Polícia Militar daquele estado. Agora pugna o impetrante pela aplicação da Teoria do Fato Consumado na espécie, considerando que assumiu o posto de Capitão há mais de quatro anos.
2. A Teoria do Fato consumado aplica-se apenas em situações excepcionalíssimas, nas quais a inércia da Administração ou a morosidade do Judiciário deram ensejo a que situações precárias se consolidassem pelo decurso do tempo.
3. Ainda que o processo administrativo com vistas à exclusão do recorrente do Quadro de Oficiais da Polícia Militar do Estado de Goiás tenha sido concluído apenas em 2009, ou seja, quatro anos após a concessão da liminar, a sentença concessiva da segurança foi cassada em menos de um ano por acórdão com trânsito em julgado.
4. Além disso, o ingresso do autor na corporação esbarrava no óbice do art. 29, inciso VIII, da Lei nº 8.000/75 - Estatuto dos Policiais Militares do Estado de Goiás, por figurar no polo ativo de duas ações penais.
5. A ausência de amparo legal para a promoção ao posto de Capitão, de boa-fé objetiva do impetrante e a necessária situação consolidada pelo tempo obstam a aplicação da Teoria do Fato Consumado. Precedentes do Supremo Tribunal Federal e deste Superior Tribunal de Justiça.
6. Agravo regimental não provido.
7.10.2.	REsp 1.189.145 (relatoria da Ministra Eliana Calmon) , conforme ementa, também não foi aplicada a TFC:
ADMINISTRATIVO - SERVIDOR PÚBLICO FEDERAL - REMOÇÃO A PEDIDO - ART. 36, PARÁGRAFO ÚNICO, III, A, DA LEI N. 8.112/90 - REQUISITOS NÃO PREENCHIDOS - CARÊNCIA DE DIREITO SUBJETIVO - INDEFERIMENTO 
1. Conforme o art. 36, parágrafo único, III, da Lei n. 8.112/90, a remoção, quando preenchidos todos os requisitos legais, constitui direito subjetivo do servidor, independente do interesse da Administração e independente da existência de vaga, como forma de preservação da unidade familiar, constitucionalmente resguardada. 
2. A remoção para acompanhar cônjuge ou companheiro exige, obrigatoriamente, que este tenha sido deslocado para outra localidade, no interesse da Administração, inadmitida qualquer outra forma de alteração de domicílio, como a voluntária. 
3. O casamento realizado posteriormente à posse com o cônjuge servidor público de unidade da federação não dá ensejo à remoção, pois o matrimônio se deu por mera liberalidade dos nubentes, inexistindo deslocamento por interesse da Administração. 
4. A teoria do fato consumado visa preservar não só interesses jurídicos, mas interesses sociais já consolidados, não se aplicando, contudo, em hipóteses contrárias à lei, principalmente quando amparadas em provimento judicial de natureza precária. 5. Recurso especial não provido.
 (STJ - REsp: 1189485 RJ 2010/0069715-6, Relator: Ministra ELIANA CALMON, Data de Julgamento: 17/06/2010, T2 - SEGUNDA TURMA, Data de Publicação: DJe 28/06/2010) .
7.10.3.	MS 586/96, julgado pelo Órgão Especial do Tribunal de Justiça do Rio de Janeiro (relatoria do Desembargador Elmo Ameira) , conforme ementa transcrita pelo próprio recorrente, a matéria discutida diz respeito a ato de registro de aposentadoria de magistrado cuja legislação não se aplica ao presente caso concreto.
OUTRAS INFORMAÇÕES
8.	Dentre os documentos juntados aos autos, consta a informação de que o recorrente foi readmitido pelo Creci-MT 19ª Região em função da concessão de efeito suspensivo ao presente recurso (peça 277) , por meio da edição do Ato Creci/MT 5/2021:
 (...) 
Artigo 1º - Determinar, de imediato, a adoção das providências necessárias para o cumprimento da decisão prolatada pelo Tribunal de Contas da União, por meio do seu relator, Dr. Walton Alencar Rodrigues - Representação nº Processo 020.282/2016-8 -, com a reintegração dos fiscais, Sr. André Luiz de Carvalho, Sr. Deivessen S. Benites de Oliveira, e Sr. Peterson Lauro Pimenta Cardozo, nos quadros de funcionários desta autarquia;
Artigo 2º - Determinar que, para fins de preservação de ambas as partes, os fiscais acima discriminados sejam submetidos aos exames periódicos para o reingresso, inclusive o relativo à COVID-19, com o comparecimento ao setor de Recursos Humanos deste Conselho, para o recebimento das devidas orientações;
Artigo 3º - Determinar que o setor de Recursos Humanos deste Conselho, adote as providências necessárias para a liberação e controle do ponto digital dos aludidos profissionais.
Art. 4º - Determinar a notificação dos interessados, com urgência, quanto ao teor do presente ato.
Artigo 5º - Este ato entre em vigor nesta data, revogando-se as disposições em contrário, e em especial o ATO CRECI nº 001/2021, que tratava da anulação do processo seletivo 001/2013 e dos contratos de trabalho dele decorrentes.
8.1.	As determinações dirigidas ao Creci-MT 19ª Região referentes aos subitens 9.6 e 9.7 do acórdão recorrido não podem ser contrariadas tendo em vista que aquele conselho não interpôs o necessário pedido de reexame ou recurso de embargos de declaração. Ademais, os recursos de pedido de reexame e de embargos de declaração interpostos pelo responsável pelo ato, Ruy Pinheiro de Araújo, já foram julgados por este Tribunal. Reiteram-se, ademais, as considerações lançadas no item 3.1 deste Exame.
8.2.	Nestas circunstâncias, a readmissão do recorrente, e dos demais beneficiários, aos quadros do conselho se mostra ilegal e caracteriza descumprimento direto à determinação contida no subitem 9.7.1 do acórdão recorrido, uma vez que não se pode nomear candidato aprovado em concurso público caso os respectivos cargos não estejam vagos. 
8.3.	Além disso, o efeito suspensivo recursal não pode ser utilizado para que as determinações deste Tribunal sejam descumpridas. Transcrevem-se alguns precedentes, selecionados da base de "Jurisprudência Selecionada" deste Tribunal neste sentido:
	a) Acórdão 3089/2009-TCU-Primeira Câmara (relatoria do Ministro-Substituto Marcos Bemquerer) : 
O efeito suspensivo dos pedidos de reconsideração e de reexame, bem como dos embargos de declaração, impetrados contra as deliberações do Tribunal, susta provisoriamente seus efeitos até o julgamento do recurso, mas não autoriza o recorrente a, antes do pronunciamento do Tribunal sobre o mérito do recurso, praticar qualquer ato ou adotar qualquer providência que direta ou indiretamente contrarie qualquer dos itens da decisão recorrida;
b) Acórdão 1381/2012-TCU-Plenário (relatoria do Ministro Valmir Campelo) :
Enquanto pendente efeito suspensivo atribuído a pedido de reexame interposto, o recorrente não pode praticar atos que venham afetar a eficácia da prestação jurisdicional do Tribunal, sob pena de arcar com o ônus do descumprimento da decisão recorrida; e
c) Acórdão 2143/2013-TCU-Plenário (relatoria do Ministro Benjamin Zymler) :
A interposição de recursos com efeito suspensivo susta provisoriamente os efeitos das decisões do Tribunal, mas não autoriza o recorrente a, antes do julgamento do mérito do recurso, praticar qualquer ato ou adotar qualquer providência que direta ou indiretamente contrarie qualquer dos itens da decisão recorrida, sujeitando-se o infrator à multa prevista no art. 58, inciso II, da Lei 8.443/1992.
8.4.	Como fator agravante, conforme despacho à peça 218, não foi estendido o efeito suspensivo para a entidade, para o responsável e/ou para os demais beneficiários, sendo certo que o acórdão recorrido foi prolatado em 9/10/2018 (portanto, já houve tempo suficiente para a realização de novo processo seletivo) e houve readmissão de funcionários que não deveriam ter sido reintegrados aos quadros do conselho. 
8.5.	Por fim, há que se salientar que o transcorrer de lapso temporal, sem que seja revertidas as reintegrações ilegítimas de cargos, efetuadas pelo Creci-MT 19ª Região, aí sim, a tese da "Teoria do Fato Consumado", em eventual ação judicial, ganha força em detrimento do resguardo das competências constitucionais deste Tribunal e da preservação do interesse público. 
CONCLUSÃO
9.	Das análises anteriores, conclui-se que:
	a) ao contrário do inicialmente informado pelo Serviço de Admissibilidade desta Secretaria, consta nos autos o comprovante de notificação do recorrente quanto ao teor do acórdão recorrido, o que torna intempestivo o recurso em exame em período superior a 180 dias; [item 3]
b) a par dos inúmeros atos interruptivos prescricionais, não se verifica nos autos nem a incidência de prescrição quinquenária, nem a intercorrente de três anos, previstas na Lei 9.873/1999; [item 5]
c) restam aptas as condições para que sejam reconhecidas as preclusões: [item 6]
c.1) lógica, quanto à análise de matéria arguida no presente recurso e que já foi discutida anteriormente em recurso de embargos de declaração, interposto por outro responsável, e já julgado por este Tribunal; e
c.2) consumativa, com a juntada de diversos documentos posteriores à interposição do recurso;
c.2.1) subsidiariamente, restando ausente a correlação entre o conteúdo material daqueles elementos de prova e os argumentos recursais, tais documentos devem ser considerados como mero amontoado de documentos;
c.2.2) no mérito, ao se analisar o conteúdo material daqueles documentos, não se verifica a efetiva publicação do certame discutido nestes autos no Diário Oficial da União;
d) quanto à aplicabilidade da "Teoria do Fato Consumado", não se verifica longo decurso de tempo em relação à inércia da Administração Pública em constatar infringência ao princípio da publicidade, o que torna plenamente válido a desconstituição de todos os atos decorrentes do Processo de Seleção 1/2013 do Creci-MT 19ª Região. Além disso, havendo, também, infringência ao princípio da isonomia, com prejuízo a outros eventuais participantes do processo seletivo, não se pode aplicar a mencionada teoria; e [item 7]
e) o efeito suspensivo recursal não autoriza o descumprimento das determinações proferidas por este Tribunal. [item 8] 
9.1.	Com base nestas conclusões, entende-se que, para resguardar as competências constitucionais do TCU e de forma a se evitar grave lesão ao interesse público, deva ser adotada medida cautelar, sem oitiva das partes, com a notificação do conselho sobre a suspensão do Ato Creci/MT 05/2021. Após, considerar que o presente recurso não seja conhecido por ser intempestivo em período superior a 180 dias, restando desnecessário, portanto, o exame de eventuais fatos novos. Caso assim não se entenda, de forma subsidiária, propõe-se que seja negado provimento ao presente recurso. 
PROPOSTA DE ENCAMINHAMENTO
10.	Ante o exposto, propõe-se:
a) com base no art. 45, caput, da Lei 8443/1992, c/c art. 276 do Regimento Interno do TCU, adotar medida cautelar, sem oitiva das partes, suspendendo-se o Ato Creci/MT 5/2021, de 26/3/2021;  
b) posteriormente, com base nos arts. 32, parágrafo único, 33 e 48 da Lei 8.443/1992, não conhecer o pedido de reexame por ser intempestivo em período superior a 180 dias; e
c) no mérito, caso ultrapassada a admissibilidade, negar provimento ao recurso; e
d) dar ciência do acórdão que vier a ser adotado ao recorrente, ao Conselho Regional de Corretores de Imóveis 19ª Região (MT) e aos Srs. Ruy Pinheiro de Araújo, Deivissen Santana Benites de Oliveira, Benedito Padilha da Rosa Junior e Peterson Lauro Pimenta Cardozo.
2.	O Secretário da Serur se pronunciou nos seguintes termos:
Trata-se de pedido de reexame interposto por André Luiz Arrais de Carvalho contra o Acórdão 12643/2018-TCU-Primeira Câmara (peça 65, rel. Min.-Subst. Weder de Oliveira) .
2.	Pela deliberação recorrida, o Tribunal determinou ao Conselho Regional de Corretores de Imóveis da 19ª Região (Creci/MT) que adotasse as medidas administrativas para anulação do Processo Seletivo 1/2013 "e, por consequência, dos contratos de trabalho dele decorrentes", em razão de ter sido realizado sem observância do princípio da publicidade.
3.	O recorrente é um dos contratados pelo Creci/MT, e sua participação neste processo, na condição de interessado, já havia sido admitida pelo Tribunal (item 2.2 do exame antecedente) . 
4.	Entendo necessárias algumas considerações quanto ao exame antecedente (peça 280) , que contou com a anuência do titular da subunidade (peça 281) . 
II
5.	Na fase anterior, de admissibilidade, o exame prévio realizado por esta unidade (peça 217, item 2.2) concluiu que a aferição da tempestividade estaria prejudicada, por não constar dos autos comprovação da notificação do recorrente. Por isso, propôs o conhecimento do recurso, com efeito suspensivo, proposta essa acolhida pelo Relator (despacho de peça 218) .
6.	O auditor responsável pelo exame de mérito, nesta atual fase, aponta equívoco na análise da admissibilidade. Como bem observa (item 3.1 da instrução) , há nos autos comprovantes da notificação do recorrente, feita na pessoa de seu advogado, conforme evidenciam o ofício de peça 73 e o aviso de recebimento de peça 80. Com isso, formula proposta de não conhecimento do presente recurso. 
7.	Reconheço que, de fato, houve equívoco no anterior exame de admissibilidade. Todavia, entendo que convém enfrentar o próprio mérito do recurso, uma vez que ele já foi admitido, as razões recursais já foram examinadas e o próprio efeito suspensivo conferido ao recurso acarretou repercussões relevantes, que serão discutidas adiante. 
8.	Nesse contexto, entendo mais proveitoso negar o recurso por seu próprio mérito, motivo pelo qual deixo de acompanhar a proposta de não conhecimento, contida na alínea "b" do item 10 do exame antecedente.
III
9.	Quanto à prescrição para a atuação do Tribunal, suscitada pelo recorrente, penso que a questão é de fácil deslinde, razão por que deixo de enfrentar as teses sustentadas nos itens 5.4.2.2 e 5.4.2.6 da instrução. Com efeito, o ato inquinado (Processo Seletivo 1/2013) é de 2013. Já em 2016 foi autuada esta representação, para apuração dos fatos. A apuração se desenvolveu normalmente, com o devido contraditório, e em 2018 já foi proferido o acórdão recorrido, que determinou a anulação do processo seletivo inquinado e a desconstituição de seus efeitos. Esses marcos temporais são suficientes para afastar qualquer pretensão de reconhecimento de prescrição neste feito. 
IV
10.	Passo a considerar a proposta, formulada pelo auditor, consistente na adoção de medida cautelar (item 10, "a") para suspender o Ato Creci/MT 5/2021. 
11.	Em função do efeito suspensivo conferido ao recurso, o Creci/MT, pelo referido Ato 5/2021 (peça 277) , restabeleceu os contratos de trabalho de três fiscais, celebrados sob a égide do Processo Seletivo 1/2013 e que haviam sido rescindidos em cumprimento à determinação do TCU, pelo anterior Ato Creci/MT 2/2021 (peça 270) . 
12. 	Se fosse necessária providência mandamental do TCU para desfazer as recontratações promovidas pelo Ato 5/2021 do Creci/MT, tal providência, no estágio atual do processo (exame de mérito concluído) , deveria se revestir de caráter definitivo (determinação propriamente dita) , baseado em juízo exauriente, não se mostrando apropriado veiculá-la na forma de medida cautelar (de caráter provisório por natureza, baseada em juízo sumário, próprio de fases anteriores à decisão final) .
13.	Assim, divirjo da proposta de adoção de medida cautelar. Como já se está no exame de mérito do recurso, com proposta final formulada, não seria adequado apenas suspender o Ato Creci/MT, quando ele deveria ser desfeito em definitivo, e não apenas cautelarmente suspenso.
14.	Penso, contudo, ser até mesmo dispensável expedir determinação nesse sentido, pois a providência almejada (desfazimento dos contratos) é decorrência necessária da negativa de provimento do recurso, fato que restabelece a eficácia plena do acórdão recorrido. 
15.	Com efeito, o Creci havia anulado as nomeações que procedera ao arrepio da lei, dando cumprimento ao acórdão recorrido (Ato 2/2021) . Posteriormente, invocando o efeito suspensivo do recurso, restabeleceu os vínculos trabalhistas (Ato 5/2021) . Agora, com o desprovimento do recurso, restabelece-se a plena eficácia da decisão recorrida, cujo subitem 9.6.1 já determinou a anulação do processo seletivo e dos contratos de trabalho decorrentes.
16.	Ou seja, entendo não ser necessário, em sede recursal, elaborar novas determinações cujo conteúdo material, em última análise, é idêntico ao que foi determinado pelo acórdão recorrido. Uma vez negado provimento ao recurso, cabe ao ente jurisdicionado dar fiel cumprimento à deliberação do Tribunal, "sob pena de aplicação de multa ao responsável omisso", como alertado no item 9.6.2 do acórdão recorrido.
17.	Assim, divirjo da proposta de adoção de cautelar ou de se expedir nova determinação, considerando que o acórdão recorrido já impôs "a anulação do processo seletivo 1/2013 e, por consequência, dos contratos de trabalho dele decorrentes". 
V
18.	Por fim, quanto ao mérito propriamente dito do recurso, acompanho as conclusões do exame. Como demonstrado na citada análise, o recorrente não logrou afastar a premissa adotada pelo acórdão recorrido e confirmada no julgamento dos demais recursos interpostos nestes autos, qual seja: a de ofensa ao princípio da publicidade, visto que não houve a necessária publicação do processo seletivo promovido pelo Creci/MT no Diário Oficial da União e em jornais de grande circulação, ainda que de forma resumida, nos termos previstos no artigo 37, caput e II, da Constituição Federal, no art. 2º, parágrafo único, V, da Lei 9.784/1999 e no art. 5º, III, do Decreto 4.520/2002.
19.	Também acompanho a conclusão quanto à inviabilidade de se aplicar à hipótese a chamada "teoria do fato consumado", pelas razões indicadas, com pertinência, na referida análise.
VI
20.	Ante o exposto, e em concordância parcial com o exame precedente, manifesto-me no sentido de que o Tribunal negue provimento ao recurso interposto por André Luiz Arrais de Carvalho contra o Acórdão 12643/2018-TCU-Primeira Câmara, dando-se ciência da deliberação ao recorrente e ao Conselho Regional de Corretores de Imóveis da 19ª Região (MT) , a quem cabe adotar as providências necessárias ao imediato cumprimento do que lhe foi determinado pelo acórdão recorrido.

Ivo Ferreira da Silva (14264/OAB-MT); Bruno Carvalho de Souza (19198/OAB-MT) e outros; Marlon de Latorraca Barbosa (4978/OAB-MT).

Não atuou.

Representação. processo seletivo para Contratação de agentes de fiscalização. ausência de publicidade. Anulação. Multa. Pedido de reexame. conhecimento. não provimento.

REPRESENTAÇÃO (REPR)

Secretaria de Recursos (Serur); Secretaria de Controle Externo da Administração do Estado (SecexAdmin).

Trata-se de pedido de reexame interposto por André Luiz Arrais de Carvalho contra o Acórdão 12643/2018-TCU-Primeira Câmara, que determinou ao Conselho Regional de Corretores de Imóveis da 19ª Região (Creci/MT) que adotasse as medidas administrativas para anulação do Processo Seletivo 1/2013, em razão da não observância do princípio da publicidade.
	O recorrente é um dos contratados pelo Creci/MT. Alega ocorrência da prescrição para anulação do certame e a aplicação da teoria do fato consumado ao caso concreto.
	 A unidade técnica propugnou por conhecer do recurso e negar-lhe provimento.
	Adoto os pareceres constantes dos autos como razões de decidir, sem prejuízo das observações a seguir.    
	Refuto os argumentos sobre prescrição sem entrar no mérito quanto à aplicabilidade da Lei 9.873/1999 aos processos de controle externo, tendo em vista não ter se observado o transcurso de mais de cinco anos entre o ato inquinado e a deliberação decorrida. O processo seletivo foi realizado em 2013 e as apurações do TCU tiveram início em 2016, com a expedição de diligências.
	A declaração acerca da divulgação do processo de seleção no site do conselho é insuficiente para sanar a irregularidade referente à falta de publicidade, pois não houve publicação no Diário Oficial da União e em jornais de grande circulação.
	Nesse ponto, o recorrente repete argumento trazido em embargos de declaração opostos por outro responsável, rejeitados pelo Acórdão 9035/2020-TCU-Primeira Câmara, sem apresentar novos fundamentos ou fatos que motivem alteração do julgado. 
	A atuação profissional escorreita e com bom desempenho não é capaz de afastar a irregularidade verificada e justificar a manutenção dos efeitos de processo seletivo nulo. 
	Ademais, o recorrente foi notificado da tramitação desta representação em dezembro de 2016, menos de quatro anos após a realização do certame.
	Afasto, portanto, a aplicação da teoria do fato consumado ao caso concreto, conforme vasta jurisprudência informada pela Secretaria de Recursos.
	Por todo o exposto, conheço do recurso interposto por André Luiz Arrais de Carvalho e nego-lhe provimento.
	Feitas essas considerações, voto para que o Tribunal adote a minuta de acórdão que submeto à apreciação do Colegiado.  
TCU, Sala das Sessões, em 22 de março de 2022.
WALTON ALENCAR RODRIGUES 
Relator